【裁判字號】    97,重訴,10
【裁判日期】    970709
【裁判案由】    侵權行為損害賠償
【裁判全文】
臺灣高等法院民事判決                  97年度重訴字第10號
原      告  丁○○○
訴訟代理人  江肇欽律師
            黃淑琳律師
被      告  甲○○
            乙○○
上  一  人
訴訟代理人  丙○○
上列當事人間請求侵權行為損害賠償事件，原告提起刑事附帶民
事訴訟，經本院刑事庭移送前來，本院於97年 6月25日言詞辯論
終結，判決如下：
    主  文
被告甲○○ (原名李金璋)應給付原告新臺幣 67,674,088元及自
民國88年7月28日起至清償日止，按週年利率5%計算之利息。
原告其餘之訴及假執行之聲請均駁回。
訴訟費用應由被告甲○○負擔。
本判決第一項，原告以新臺幣22,550,000元或等值之合作金庫銀
行可轉讓定期存單供擔保後，得假執行。
    事  實  及  理  由
一、被告甲○○未於言詞辯論期日到場，核無民事訴訟法第 386
    條所列各款情形，依原告之聲請，由其一造辯論而為判決。
二、原告起訴主張：
  (一)訴外人梁鈺椿於民國88年初，因獲悉新竹南門綜合醫院（下
    稱南門醫院）前董事長即原告丁○○○擁有閒置資金約新臺
    幣（下同）1 億元，並為籌措興建南門醫院新院區之經費，
    欲以該資金從事投資賺取相當利潤，梁鈺椿亟思從中謀取不
    法利益，主動結識原告，先以熟習相關投資管道為名取信於
    原告，再與原告透過律師王富茂認識陳粕銘及黃家庭（原名
    黃芳美）、甲○○（原名李金璋）夫妻，梁鈺椿即與黃家庭
    、甲○○、陳粕銘及透過陳粕銘認識之張志光、方伊利等人
    積極詢問相關資金運用方式。適超然工程有限公司（下稱超
    然公司）負責人嚴輝麗、前股東王道生均思為該公司取得資
    金，與張民儀、陳元琴、余國星等人在尋覓資金，渠等得悉
    年事已高之原告手上握有高額資金，認有機可趁，嚴輝麗、
    王道生、張民儀、余國星、陳元琴、方伊利、張志光、陳粕
    銘、黃家庭、甲○○、梁鈺椿共同基於行使偽造私文書及共
    同意圖為自己不法所有之犯意聯絡，先由張民儀、余國星於
    88年7月間某不詳地點，在本票號碼KS981392之商業本票（
    下稱系爭本票）上填載面額1億元、發票日88年7月28日、到
    期日88年 7年27日之資料後，即冒用第一銀行中崙分行襄理
    劉達雄之名義，在系爭本票之保證人欄上偽造印文、簽名後
    ，隨即由方伊利、張志光、陳粕銘透過、黃家庭、甲○○、
    梁鈺椿於88年 7月28日上午，在臺北市○○○路某高雄牛奶
    大王店內，向原告佯稱已找到第三人欲向其借款且願給付高
    額利息，並可提供經過銀行保證之票據擔保屆期可獲清償，
    致原告陷於錯誤，誤認可儘速獲利而同意，並由黃家庭、甲
    ○○、梁鈺椿帶同原告至合作金庫總行處，自原告所有帳號
    0000000000000號帳戶內提領出現金1億元，由甲○○開車載
    送原告、黃家庭、梁鈺椿至第一銀行中崙分行處，並告知原
    告在該行開立帳號 00000000000號帳戶。同時張民儀則與嚴
    輝麗、王道生、陳元琴、余國星等人在第一銀行中崙分行附
    近某咖啡廳內，由張民儀提出上開偽造劉達雄為保證人之系
    爭本票一紙，經嚴輝麗交由王道生以超然公司、代表人嚴輝
    麗為發票人而在系爭本票發票人欄為登載後，嚴輝麗即將系
    爭本票交由陳元琴保管，再推由陳元琴利用同日下午3 時15
    分許銀行將關門而較難查證之時間，在第一銀行中崙分行內
    出示予原告而行使之，佯稱確已取得銀行保證之本票，足以
    生損害於原告及劉達雄，並使原告陷於錯誤，將所提領 1億
    元現金悉數交付予在場之陳元琴、嚴輝麗、黃家庭、張志光
    、方伊利等人，陳元琴當場先交付其中 800萬元予原告，稱
    係依約應給付原告之利息以取信之，其間梁鈺椿、黃家庭均
    向原告諉以不能查證系爭本票上銀行保證之效力，否則無法
    處理，原告即將該筆 800萬元款項存入其當日甫在第一銀行
    中崙分行開立之上開帳戶內，其餘9200萬元現款由陳元琴等
    人取得，嚴輝麗當場將其中4600萬元中之2200萬元、2000萬
    元存入其前於同年月 6日已先行在該行開立之戶名超然公司
    、帳號 00000000000號帳戶內，餘款由張志光、陳元琴、余
    國星取走，事後嚴輝麗、王道生、張民儀、梁鈺椿、陳元琴
    、陳粕銘、甲○○、黃家庭、張志光、方伊利、余國星等人
    分配得款。迨原告辦畢存款手續，發覺在場者已有多人離去
    ，卻仍未取得系爭供擔保之本票，遂追出銀行覓得陳元琴，
    始由陳元琴交付系爭本票，惟經丁○○○當晚返家出示予家
    人，認該本票之銀行保證效力尚有疑問，於翌日早上去電銀
    行詢問，發覺第一銀行中崙分行並無同意擔任系爭本票保證
    人之情形，始知受騙。
  (二)嚴輝麗以前揭詐得之款項，於翌日（88年 7月29日）取得銀
    行開立 2張票面金額分別為400萬元、600萬元共計1000萬元
    之臺灣銀行支票（票號BA0000000、BB0000000號）交予張民
    儀，張民儀委請乙○○提示，乙○○係成年人，且非無與銀
    行交易往來之經驗，知悉「臺支支票」因發票人及付款人均
    為銀行，保證可獲兌現，民間因認屬於「鐵票」，而俗稱為
    「臺支」，倘來源正當，在自己帳戶內予以兌現，毫無困難
    ，可預見張民儀當日在臺北市西門町附近交付之上揭 2紙臺
    支支票係張民儀犯罪所得之財物，竟不違反其本意，仍基於
    收受贓物之不確定故意，電請其不知情之配偶許素琴當日同
    至臺灣銀行營業部開戶（戶名許素琴，帳號：00000000000
    號），收受後存入銀行，並即領取交予張民儀。原告受詐騙
    之款項為1億元，案發當天被告以給付利息為由給付原告800
    萬元，經原告報警後扣得嚴輝麗、黃家庭各1,650萬元、
    4,975,912元發還原告，事後梁鈺椿、張志光、王道生各返
    還原告200萬元、20萬元、65萬元，致原告尚受有
    67,674,088元之損害，爰依共同侵權行為、不當得利之法律
    關係，請求被告連帶賠償，並依民法第213條第2項規定，請
    求自受損害之88年 7月28日起算依法定利率計算之遲延利息
    。
  (三)侵權行為損害賠償時效起算之時點，為權利人知悉其得行使
    權利之狀態，時效期間始能起算。本件被告乙○○雖被提起
    公訴，但其是否為共同侵權行為人，在未經刑事判決有罪以
    前仍不確定，尤其乙○○在一審時曾被判無罪，因此原告自
    無法知悉乙○○是否為賠償義務人，而不知已可行使權利。
    本件請求權時效應以本院刑事庭判決乙○○有罪時，方始起
    算，故乙○○抗辯原告之訴罹於時效，於法無據。
  (四)訴之聲明：
    1.被告應連帶給付原告67,674,088元及自88年 7月28日起至
      清償日止按週年利率5%計算之利息。
    2.原告願以現金或合作金庫銀行可轉讓定期存單供擔保，請
      准宣告假執行。
三、被告乙○○則以：
  (一)刑事附帶民事損害賠償訴訟經移送至管轄法院之民事庭後，
    即成獨立之訴訟案件，原告就其主張，依法負有舉證之責。
    本件原告自應就其提起侵權行為損害賠償之訴，對被告請求
    賠償之法律關係要件事實負舉證之責，不得僅空言引用刑案
    之卷證資料。依原告所述，難認其就相關請求之原因事實，
    已盡說明及法定舉證責任，原告起訴程序既有未明，又未依
    法補正，應駁回原告之訴。
  (二)原告於附帶民事起訴狀第 5頁記載「嚴輝麗、陳元琴、陳粕
    銘、黃家庭、張志光、方伊利、張民儀、余國星等人，業已
    於原審刑事判決有罪後裁定移送至民事庭審理，目前仍由原
    審法院民事庭以94年重訴字第1030號審理在案，至於本件被
    告甲○○及乙○○因原審時獲判無罪，而未並予移送，故特
    於鈞院審理時，再依法就被告甲○○及乙○○附帶提起本件
    民事訴訟。」，姑不論原告於88年 7月28日已知被告乙○○
    涉入該侵權行為事實，縱以原審判決之時點即94年6月3日，
    原告已知乙○○可能為賠償義務人，縱因被告獲第一審法院
    判決無罪，未經第一審法院併同移送，但仍無礙原告知悉乙
    ○○有負損害賠償義務之事實，故原告於提起本件附帶民事
    訴訟請求時，其請求權已罹於時效。
  (三)雖刑事判決認乙○○為詐欺之共犯，但刑事附帶民事訴訟移
    送民事庭後，即為獨立民事訴訟，民事庭自得獨立調查事實
    ，不受刑事判決所認定之事實拘束。刑事判決認被告開戶存
    入支票，即領取款項交予張民儀，則乙○○對贓物並無所有
    之意圖，亦未就贓物有收受保有之終局事實，依法不構成收
    受贓物罪。
  (四)原告主張乙○○因侵權行為受有利益，致被害人受損害者，
    於侵權行為時效完成後，仍應依關於不當得利之規定，返還
    其所受之利益於被害人，但乙○○就受張民儀委請所提示後
    之金額，既已全數交付予張民儀，並未保有贓物，自無保有
    利益可言，故原告請求乙○○返還不當得利之主張，為無理
    由。又乙○○電請其不知情之配偶許素琴當日同至臺灣銀行
    營業部開戶，將張民儀委請乙○○提示之台灣銀行支票後存
    入銀行，並即領取交予張民儀，該支票金額亦與原告起訴所
    請求返還之金額不同，再因不當得利發生之債，同時有多數
    利得人，應按其利得數額負責，並非須負連帶返還責任，故
    原告請求被告賠償迄今尚未取回之款項，於法亦有未合等語
    置辯。
  (五)答辯聲明
    1.原告之訴暨假執行之聲請均駁回。
    2.如受不利判決，願供擔保請准免為假執行之宣告。
四、被告甲○○部分：
    被告經合法通知未於言詞辯論期日到場，據其提出之書狀答
    辯略以：
    系爭1600萬元，並非甲○○、黃家庭夫婦共同取得。而係案
    發當天，張志光由銀行以大膠塑袋提至銀行外面，因無處置
    放，適巧甲○○車子停放在銀行外面馬路邊，當時張志光稱
    錢先放車上，等一下他們會來拿（指仲介人），不久，梁鈺
    椿及陳粕銘各取走 200萬元，其餘款項暫時置放於車內，甲
    ○○因等不到其他人來取款，遂決定先暫時將款項帶回家中
    保管。嗣後嚴輝麗取走 200萬元，陳姓、楊姓仲介人各取走
    150 萬元（取款後不知去向），黃家庭取得200萬元，餘款
    500萬元因怕置於家中而有不測，遂暫放在女兒李珮帆、李
    季陵帳戶內，因該款項並非被告應得之款項，亦無據為己有
    之意思，故於93年 6月11日法務部調查局傳喚時全數交還原
    告。刑事判決認被告夫婦案發當天共同取得1600萬元，係屬
    錯誤之記載。
五、兩造不爭執之事實
  (一)乙○○於88年 7月29日受張民儀委託，電請其配偶許素琴至
    臺灣銀行營業部開戶（戶名許素琴，帳號： 00000000000號
    ），將張民儀交付票面金額分別為400萬元、600萬元共計
    1000萬元之臺灣銀行支票（票號BA0000000、BB0000000號）
    存入帳戶提示後交付1000萬元予張民儀。
  (二)甲○○、黃家庭夫婦自承88年 7月28日自張志光處取得1600
    萬元。
六、兩造爭執點之論述：
    按因故意或過失，不法侵害他人之權利者，負損害賠償責任
    ；數人共同不法侵害他人之權利者，連帶負損害賠償責任，
    民法第184條第1項前段、第185條第1項前段分別定有明文。
    原告主張被告甲○○因偽造文書罪、乙○○因贓物罪，分別
    經本院判處有罪，依侵權行為及不當得利之法律關係請求被
    告賠償損害或返還其所受之利益，為被告為否認。爰就兩造
    之爭執點分述如下：
  (一)甲○○部分：
    1.甲○○為共同侵權行為人：
      依本院94年度上訴字第2584號刑事判決之認定：「(十)被告
      甲○○部分，被告黃家庭雖於原審證稱：甲○○當日係依
      伊要求幫忙載送1億元現金至第一銀行中崙分行，但就事
      前如何與告訴人商談等，甲○○僅負責開車接送，並未參
      與云云。惟告訴人、被告梁鈺椿均證稱：事發前與黃家庭
      、陳粕銘見面時，甲○○均在場等語（見第1568號他卷第
      3頁反面、第20頁反面、原審卷(二)第209頁反面、卷(三)第
      133頁）。參以被告甲○○與被告黃家庭係夫妻關係，與
      告訴人及其餘被告接洽過程中2人均同進同出，顯見被告
      甲○○事前確有在場見聞並知悉被告黃家庭等人對告訴人
      資金之運作計劃。被告甲○○亦自承：伊開車載告訴人領
      取1億元後，再載至第一銀行中崙分行，當日黃家庭收受
      1600萬元，黃家庭、陳粕銘、梁鈺椿各分得200萬元之佣
      金，其餘1000萬元由伊保管，伊將其中200萬元（應係300
      萬元）存入女兒李珮帆萬通銀行帳戶內，300萬元存入女
      兒李季陵大眾銀行帳戶內，嚴輝麗再取去200萬元，梁鈺
      椿借走100萬元，餘款現金放在住處保管等語（見第1568
      號他卷第45頁反面），足見被告甲○○不僅參與提領款項
      之詐欺行為，並分配款項予被告陳粕銘、梁鈺椿、嚴輝麗
      等人，實際掌控詐得財物之分配，且就其與被告黃家庭所
      得款項負責保管及處理，涉入程度甚深。被告黃家庭就證
      人張民儀、被告陳元琴等人持系爭本票詐騙告訴人一事既
      已事先知悉，有如上述，衡以被告甲○○與黃家庭之關係
      ，及其上揭事前洽商、當日載送現金、事後分配款項之參
      與行為，堪認被告甲○○亦應知之甚詳，並與渠等彼此間
      有犯意聯絡，行為分擔無誤。被告甲○○辯稱僅負責駕車
      ，其餘皆不知情云云，顯與事實不符，不足採信。」（見
      本院94年度上訴字第2584號刑事判決第18頁），甲○○與
      其他人同為偽造文書罪之共犯，依行使偽造私文書罪判處
      有期徒刑一年四月減為有期徒刑八月。刑事判決認定之事
      實對民事判決固無羈束力，但仍有參考價值，甲○○自認
      幫忙載送現金，並將部分現金存入其女兒之銀行帳戶，其
      辯稱係不知情之人云云，違反常情，自無可取。原告主張
      被告甲○○為共同侵權行為人，洵屬有據。
    2.甲○○應賠償原告67,674,088元及利息：
      按因故意或過失，不法侵害他人之權利者，負損害賠償責
      任，民法第184條第1項前段定有明文。而數人共同不法侵
      害他人之權利者，連帶負損害賠償責任。造意人及幫助人
      ，視為共同行為人，民法第 185條第1項前段、第2項分別
      定有明文。甲○○為詐欺、偽造文書罪之共犯，本院業認
      定如上，則甲○○與其餘刑事被告嚴輝麗、張民儀等人為
      共同侵權行為人，應與其他共同侵權人連帶負損害賠償責
      任之義務。又連帶債務之債權人，得對於債務人中之一人
      或數人或其全體，同時或先後請求全部或一部之給付。連
      帶債務未全部履行前，全體債務人仍負連帶責任，民法第
      273條定有明文。甲○○雖抗辯其所經手之詐欺所得金額
      僅1600萬元，且部分已返還原告云云，但依本院刑事判決
      之認定，原告受詐騙之金額為 1億元，迄今僅於案發當天
      取回800萬元，經原告報警後扣得嚴輝麗、黃家庭各1,650
      萬元、 4,975,912元發還原告，事後梁鈺椿、張志光、王
      道生各返還原告200萬元、20萬元、65萬元，原告尚受有
      67,674,088元之損害。甲○○既為共同侵權行為人之一，
      原告依民法第 273條請求甲○○給付全數賠償金額，依法
      有據。至於甲○○與其他共同侵權行為人之分擔數額乃其
      內部分擔之問題，非本件所得審酌之範圍。按民法第213
      條第2項所謂：「因回復原狀而應給付金錢者，自損害發
      生時起，加給利息」，係指如金錢被侵奪者，回復原狀即
      應給付金錢者而言（最高法院78年度台上字第2334號裁判
      參照）。本件原告係金錢被侵奪，其請求被告賠償損害加
      計自損害發生時（88年7月28日）起之利息，尚無不合，
      應予准許。從而，原告請求被告給付67,674,088元及自88
      年7月28日起至清償日止按週年利率 5%計算之利息，為有
      理由。
  (二)乙○○部分：
    1.乙○○以時效抗辯為有理由：
      按，關於侵權行為損害賠償請求權之消滅時效，應以請求
      權人實際知悉損害及賠償義務人時起算，非以知悉賠償義
      務人因侵權行為所構成之犯罪行為經檢察官起訴，或法院
      判決有罪為準（最高法院72年台上字第738號判例參照）
      。本件刑事案件檢察官於92年間起訴，且檢察官起訴時已
      將乙○○列為共同被告，原告至遲於檢察官起訴時已知悉
      乙○○為賠償義務人。次按，因侵權行為所生之損害賠償
      請求權，自請求權人知有損害及賠償義務人時起，二年間
      不行使而消滅。民法第197條第1項定有明文。原告於96年
      11月16日始對被告乙○○提起刑事附帶民事訴訟起訴（本
      院重附民卷第 3頁），乙○○抗辯原告之侵權行為損害賠
      償請求權業已罹於時效，其抗辯為有理由，原告本於侵權
      行為損害賠償請求權為訴訟標的部分，應予駁回。
    2.不當得利部分，原告之請求為無理由：
      民法第179條前段規定：「無法律上之原因而受利益，致
      他人受損害者，應返還其利益。」而依不當得利之法則請
      求返還不當得利，以無法律上之原因而受利益，致他人受
      有損害為其要件，故其得請求返還之範圍，應以對方所受
      之利益為度，非以請求人所受損害若干為準。（最高法院
      61年台上字第1695號判例參照）。原告據以提起附帶民事
      訴訟，係以本院94年度上訴字第2584號刑事判決認定之事
      實為準，而上開判決認定乙○○為張民儀兌領台支後，隨
      即將兌換之款項取交張民儀，並未保有贓物，此亦為原告
      所不爭執，依上開判例要旨，原告得請求乙○○返還者為
      乙○○所取得之不正利益，但乙○○既未保有贓物，亦無
      任何利益存在，故原告要求乙○○返還不當得利之請求，
      於法無據，應予駁回。
七、綜上所述，原告基於侵權行為損害賠償請求權，請求被告甲
    ○○給付67,674,088元及自88年7月28日起至清償日止按週
    年利率5%計算之利息，為有理由，應予准許。而原告基於侵
    權行為損害賠償請求權，請求被告乙○○給付67,674,088元
    及自88年 7月28日起至清償日止按週年利率5%計算之利息，
    則因請求權罹於時效，而無理由。原告另基於不當得利請求
    權請求乙○○返還不當得利 67,674,088元及自88年7月28日
    起至清償日止按週年利率5%計算之利息，因原告未舉證乙○
    ○受有不當得利，不應准許。原告陳明願供擔保，聲請宣告
    假執行，經核其勝訴部分，合於法律規定，酌定相當擔保金
    額宣告之，至原告其餘假執行之聲請，因訴之駁回而失所附
    麗，不予准許。
八、據上論結，本件原告之訴，為一部有理由，一部無理由，依
    民事訴訟法第79條、第463條、第385條第1項前段、第390條
    第2項，判決如主文。
中    華    民    國    97    年    7     月    9     日
                    民事第二庭
                        審判長法  官  吳謙仁
                              法  官  李瓊蔭
                              法  官  蘇瑞華
正本係照原本作成。
如不服本判決，應於收受送達後20日內向本院提出上訴書狀，其
未表明上訴理由者，應於提出上訴後20日內向本院補提理由書狀
（均須按他造當事人之人數附繕本）上訴時應提出委任律師或具
有律師資格之人之委任狀；委任有律師資格者，另應附具律師資
格證書及釋明委任人與受任人有民事訴訟法第466條之1第1項但
書或第2項（詳附註）所定關係之釋明文書影本。
中    華    民    國    97    年    7     月    10    日
                              書記官  賴以真
附註：
民事訴訟法第466條之1（第1項、第2項）：
對於第二審判決上訴，上訴人應委任律師為訴訟代理人。但上訴
人或其他法定代理人具有律師資格者，不在此限。
上訴人之配偶、三親等內之血親、二親等內之姻親，或上訴人為
法人、中央或地方機關時，其所屬專任人員具有律師資格並經法
院認為適當者，亦得為第三審訴訟代理人。


司法院資訊處製作；財團法人民間司法改革基金會備份。
